【裁判字號】    98,審訴,4280
【裁判日期】    990211
【裁判案由】    偽造文書等
【裁判全文】
臺灣高雄地方法院刑事判決            98年度審訴字第4280號
公  訴  人  臺灣高雄地方法院檢察署檢察官
被      告  甲○○
上列被告因偽造文書等案件，經檢察官提起公訴（98年度偵緝字
第1936號），本院依簡式審判程序判決如下：
    主  文
甲○○連續犯業務侵占罪，處有期徒刑壹年捌月。
    事  實
一、甲○○係正義股份有限公司員工，於民國94年1 月17日，經
    正義股份有限公司職工福利委員會（下稱職工福利會，該福
    利會係職工福利機構，並非商業，並無商業會計法之適用）
    決議擔任該職工福利會總幹事，且嗣因財務幹事出缺，復94
    年6 月29日前某日起，兼任財務幹事，負責管理該職工福利
    會福利金，並保管該職工福利會所申設之銀行存摺【即前中
    國國際商業銀行楠梓分行（帳號：00000000000 號，現更名
    為兆豐國際商業銀行，下稱中國國際商銀帳戶）；臺灣中小
    企業銀行仁大分行（帳號：00000000000 號，下稱臺灣中小
    企銀帳戶）；臺灣土地銀行大社分行（帳號：000000000000
    號，下稱土銀帳戶）】及印鑑章2 枚（印鑑章計3 枚，其中
    「正義股份有限公司職工福利委員會」、「甲○○」等印章
    係由甲○○保管；另「主任委員曾瑞森」印章則由曾瑞森保
    管），為從事業務之人。甲○○因積欠地下錢莊款項，經濟
    陷入困境，竟意圖為自己不法所有，並基於業務侵占、行使
    偽造文書之概括犯意，利用至銀行辦理定期解約，或提款款
    項之機會，先向主任委員曾瑞森取得另枚印鑑章，再連續(一)
    於94年6 月29日，持前中國國際商銀帳戶存摺，至前中國國
    際商銀楠梓分行後，在存摺類存款取款憑條上，填載提領現
    金新臺幣（下同）9 萬元，並在存戶簽章欄盜蓋前開印鑑章
    ，而偽造私文書，並持之交付不知情之櫃臺人員以行使，待
    領得款項後，即侵占入己，足以生損害於正義公司職工福利
    會、前中國國際商銀。(二)於94年6 月30日，持臺灣中小企銀
    帳戶存摺，至臺灣中小企銀仁大分行後，辦理現金140 萬元
    之定期存款到期解約，再於2 張取款憑條上，先後填載提領
    現金140 萬元、5 萬元，並在存戶簽章欄各盜蓋前開印鑑章
    （因該定期存款確已到期，且辦理解約後，該款項係先轉入
    原帳戶內，故在定期性存款取款憑條上蓋用前開印鑑章部分
    ，並無偽造文書），而偽造私文書，並先後持之交付不知情
    之櫃臺人員以行使，待領得款項後，即侵占入己，其中140
    萬元部分，匯入其匯豐銀行高雄分行帳戶（帳號：00000000
    0000號）內，均足以生損害於正義公司職工福利會、臺灣中
    小企銀。(三)於94年7 月15日，持中國國際商銀帳戶存摺，至
    前中國國際商銀楠梓分行後，於存摺類存款取款憑條上，填
    載提領現金60萬元，並在存戶簽章欄盜蓋前開印鑑章，而偽
    造私文書，並持之交付不知情之櫃臺人員以行使，待領得款
    項後，即侵占入己，其中50萬元部分，匯入其前開匯豐銀行
    高雄分行帳戶內，足以生損害於正義公司職工福利會、前中
    國國際商銀。(四)於94年8 月1 日，持土銀帳戶存摺，至土銀
    大社分行後，辦理定期存款解約，其中100 萬元轉定期存款
    ，另100 萬元則於存款類取款憑條上，填載提領現金100 萬
    元，並在存戶簽章欄各盜蓋前開印鑑章，而偽造私文書，並
    持之交付不知情之櫃臺人員以行使，待領得款項後，即將之
    匯入其前開匯豐銀行高雄分行帳戶內，侵占入己，足以生損
    害於正義公司職工福利會、土銀。(五)於94年8 月29日，持臺
    灣中小企銀帳戶存摺，至臺灣中小企銀仁大分行後，辦理現
    金40萬元之定期存款到期解約，再於取款憑條上，填載提領
    現金40萬元，並在存戶簽章欄盜蓋前開印鑑章（因該定期存
    款確已到期，且辦理解約後，該款項係先轉入原帳戶內，故
    在定期性存款取款憑條上蓋用前開印鑑章部分，並無偽造文
    書），而偽造私文書，並持之交付不知情之櫃臺人員以行使
    ，待領得款項後，即匯入其前開匯豐銀行高雄分行帳戶內，
    侵占入己，足以生損害於正義公司職工福利會、臺灣中小企
    銀。(六)於94年9 月13日，持土銀帳戶存摺，至土銀大社分行
    後，辦理100 萬元定期存款解約後，於存款類取款憑條上，
    填載提領現金100 萬元，並在存戶簽章欄各盜蓋前開印鑑章
    ，而偽造私文書，並持之交付不知情之櫃臺人員以行使，待
    領得款項後，即將之匯入其前開匯豐銀行高雄分行帳戶內，
    侵占入己，足以生損害於正義公司職工福利會、土銀。又甲
    ○○為免上開犯行遭人發覺，復先基於行使業務登載不實文
    書之概括犯意，除連續於附表所示之時間，各在正義股份有
    限公司內，於業務上之如附表所示之傳票上，為如附表所示
    之不實登載外；並於94年8 月19日、94年9 月13日，連續在
    編號E8007 號、E9005 號傳票上，將侵占金額2,500,000 萬
    元、2,000,000 萬元部分，各為轉入土銀定存之不實記載，
    且連續記入帳簿內，並連續呈閱予主任委員曾瑞森而行使之
    ，均足生損害於正義公司職工福利會。另基於變造私文書之
    犯意，於94年9 月14日之後數日，在高雄縣仁武鄉○○村○
    ○○街112 巷17弄7 號住處內，在前開土銀帳戶存摺內頁，
    以電腦打字列印之方式，變造該帳戶分別於94年8 月19日定
    期存款200 萬元、50萬元；於94年9 月13日定期存款200 萬
    元，總計餘額450 萬元之不實紀錄，足生損害於土地銀行存
    款管理之正確性、正義公司職工福利會。嗣正義職工福利會
    發覺有異，經查閱銀行相關資料，並質問甲○○後，始悉上
    情。
二、案經高雄縣政府警察局岡山分局報告臺灣高雄地方法院檢察
    署檢察官偵查起訴。
    理  由
一、本件被告甲○○所犯均為死刑、無期徒刑、最輕本刑為3 年
    以上有期徒刑以外之罪，其於準備程序進行中，就被訴事實
    均為有罪之陳述，經告知簡式審判程序之旨，並聽取當事人
    之意見後，本院裁定改行簡式審判程序，合先敘明。
二、上開犯罪事實，業據被告甲○○於本院審理中坦白承認。並
    有前中國國際商銀帳戶存摺內頁影本、臺灣中小企銀帳戶存
    摺內頁影本、土銀帳戶內頁影本、轉帳傳票、現金及存款日
    記帳、會議紀錄、臺灣土地銀行大社分行98年12月9 日社存
    字第0980000328號函及所附取款相關文件、兆豐國際商業銀
    行仁武簡易型分行98年12月16日（九八）兆銀仁武簡字第02
    34號函及所附取款相關文件、臺灣中小企業銀行仁大分行98
    年12月18日98仁大字第311 號函及所附取款相關文件在卷可
    稽。從而，因被告自白核與事實相符，是本件事證明確，被
    告上開犯行，均堪認定。
三、核被告所為，係犯刑法第216 條、第210 條、第215 條之行
    使偽造私文書罪、行使業務登載不實文書罪【行使業務登載
    不實文書罪部分，雖未據起訴，惟因與起訴論罪科刑部分，
    具有廢止前牽連犯之裁判上一罪關係（詳後述），為起訴效
    力所及，本院自應併予審究】；同法第336 條第2 項之業務
    侵占罪、第210 條之變造私文書罪。被告盜用印章係偽造私
    文書之部分行為，而偽造私文書之低度行為復為行使之高度
    行為所吸收，均不另論罪。又被告業務登載不實文書之低度
    行為，亦為行使之高度行為所吸收，不另論罪。被告多次行
    使偽造私文書、業務侵占及行使業務登載不實文書，均時間
    緊接，方法相同，且所犯又均屬構成要件相同之罪名，顯各
    基於概括犯意反覆為之，均為連續犯，應各依刪除前刑法第
    56條之規定，各論以一罪，並均依法加重其刑【因被告於本
    院準備程序中自白：於94年9 月14日之後某日，在高雄縣仁
    武鄉○○村○○○街112 巷17弄7 號住處內，同時以電腦打
    字列印之方式，變造土銀帳戶等語。而為免被發覺犯行，乃
    於犯罪完成後，待確認相關挪用金額，再同時變造存摺內頁
    ，實與經驗無違。在無積極證據足資證明被告係分次變造存
    摺內頁下，基於罪疑惟輕原則，自應為被告有利之認定。是
    檢察官認被告係分次變造，應為連續犯，容有誤會】。被告
    所犯連續行使偽造私文書罪、連續業務侵占罪、連續行使業
    務登載不實文書罪、變造私文書罪間，有刪除前之刑法牽連
    犯關係，應依廢止前刑法第55條後段規定，從一重之連續業
    務侵占罪處斷。檢察官認連續業務侵占罪與變造私文書罪間
    ，應分論併罰，亦有誤會【被告行為後，刑法及刑法施行法
    業於94年2 月2 日經總統以華總一義字第09400014901 號令
    修正公布，並於95年7 月1 日施行（下稱新刑法，修正前刑
    法下稱舊刑法），參酌最高法院95年5 月23日刑事庭第8 次
    會議決議，新刑法第2 條第1 項之規定，係規範行為後法律
    變更所生新舊法律比較適用之準據法，於新刑法施行後，應
    適用新刑法第2 條第1 項之規定，為「從舊從輕」之比較。
    另於比較時應就罪刑有關之共犯、未遂犯、想像競合犯、牽
    連犯、連續犯、結合犯，以及累犯加重、自首減輕暨其他法
    定加減原因（如身分加減）與加減比例等一切情形，本於統
    一性及整體性原則，綜其全部罪刑之結果而為比較。本院審
    酌：(1)牽連犯部分：刑法第55條牽連犯之規定，經修正刪除
    ，是於新法修正施行後，既已刪除牽連犯之規定，則被告所
    犯各罪應依數罪併罰之規定分論併罰。比較新舊法之規定，
    修正後之規定並非較有利於被告。(2)罰金刑部分：被告行為
    後，刑法第33條第5 款業已修正施行；修正後刑法第33條第
    5 款規定「罰金：新臺幣1,000 元以上，以百元計算之。」
    ，與修正前刑法第33條第5 款規定「罰金：1 元以上。」不
    同。比較新舊法結果，以舊法較有利於行為人。(3)連續犯部
    分：修正後刑法第56條連續犯之規定業經刪除，此雖非犯罪
    構成要件之變更，惟顯已影響行為人刑罰之法律效果，自屬
    法律變更，而修正後之刑法，既無連續犯得論以裁判上一罪
    之情形，所犯之數罪，應按其具體情形而可能論以數罪併罰
    ，是比較新舊法結果，以舊法較有利於被告。(四)罰金刑加重
    部分：罰金刑之加重，依修正後刑法第67條規定，其最高度
    及最低度同加重之，較修正前刑法第68條所定，僅加重其最
    高度，較不利於被告。從而，因本案涉及法律變更，且以舊
    刑法較有利於被告，參諸前開最高法院決議意旨，依新刑法
    第2 條第1 項前段規定，自應適用最有利於被告之舊刑法】
    。爰審酌被告僅因經濟陷入困境，即藉由管理職工福利會款
    項之機會，盜用印章提領款項，而侵占攸關公司員工權利之
    福利金，且為掩飾罪行，復於業務上所掌管之傳票、帳簿上
    ，為不實之登載，並持以行使，並變造存摺內頁，除影響職
    工福利會所屬員工之權利，亦影響相關金融機構，行為實有
    可議之處，惟念及被告犯後坦承犯罪，並參以本件侵占金額
    高達454 萬元，然被告僅償還少部分款項，尚未與職工福利
    會達成和解，及被告智識程度、犯罪動機等一切情狀，量處
    如主文所示之刑。又本件犯行雖係在96年4 月24日以前所為
    ，惟因被告於95年12 月27 日即中華民國96年罪犯減刑條例
    施行前，經臺灣高雄方法院檢察署發佈通緝，且未於96年12
    月31日前到案，遲至98 年8月26日始經通緝到案，依該條例
    第5 條規定，不得減刑，附此敘明。
據上論斷，應依刑事訴訟法第273 條之1 第1 項、第299 條第1
項前段，刑法第2 條第1 項前段、第216 條、第210 條、第215
、第336 條第2 項，刪除前刑法第55條後段、第56條，刑法施行
法第1 條之1 ，判決如主文。
本案經檢察官陳妍萩到庭執行職務
中    華    民    國    99    年    2     月    11    日
                  刑事第十庭    法  官  方百正
以上正本與原本無異。
如不服本判決應於收受判決後10日內向本院提出上訴書狀。
中    華    民    國    99    年    2     月    11    日
                                書記官  陳莉庭
附錄法條：
刑法第216條
行使第210 條至第215 條之文書者，依偽造、變造文書或登載不
實事項或使登載不實事項之規定處斷。
刑法第210條
偽造、變造私文書，足以生損害於公眾或他人者，處5 年以下有
期徒刑。
刑法第215條
從事業務之人，明知為不實之事項，而登載於其業務上作成之文
書，足以生損害於公眾或他人者，處3 年以下有期徒刑、拘役或
5 百元以下罰金。
刑法第336條
對於公務上或因公益所持有之物，犯前條第1 項之罪者，處1 年
以上7 年以下有期徒刑，得併科5 千元以下罰金。
對於業務上所持有之物，犯前條第1 項之罪者，處6 月以上5 年
以下有期徒刑，得併科3 千元以下罰金。
前2項之未遂犯罰之。
附表
┌──┬───────┬──────────┬───────┬───────┐
│編號│提領或轉帳時間│銀行帳戶            │侵占金額      │製作不實傳票時│
│    │即侵占時間    │                    │              │間            │
├──┼───────┼──────────┼───────┼───────┤
│ 1  │94年6月29日   │前中國國際商銀帳戶  │9萬元         │於94年7 月1日 │
│    │              │                    │              │，在編號E7001 │
├──┼───────┼──────────┼───────┤號傳票，記載「│
│ 2  │94年6月30日   │臺灣中小企銀帳戶    │5萬元         │借14 0,000元」│
│    │              │                    │              │（「借」即收入│
│    │              │                    │              │之意）        │
├──┼───────┼──────────┼───────┼───────┤
│ 3  │94年6月30日   │同上                │140萬元       │於94年7 月1日 │
│    │              │                    │              │，在編號E7002 │
│    │              │                    │              │號傳票，記載「│
│    │              │                    │              │借1,400,000 元│
│    │              │                    │              │」            │
├──┼───────┼──────────┼───────┼───────┤
│ 4  │94年7月15日   │前中國國際商銀帳戶  │60萬元        │於94年7 月15日│
│    │              │                    │              │在編號E7008 號│
│    │              │                    │              │傳票，記載「借│
│    │              │                    │              │60,000元」    │
├──┼───────┼──────────┼───────┼───────┤
│ 5  │94年8月1日    │土銀帳戶            │100萬元       │於94年8 月1 日│
│    │              │                    │              │在編號E8002 號│
│    │              │                    │              │傳票，將侵占之│
│    │              │                    │              │金額為收入1,00│
│    │              │                    │              │0,000 元之記載│
│    │              │                    │              │。            │
├──┼───────┼──────────┼───────┼───────┤
│ 6  │94年8月29日   │臺灣中小企銀帳戶    │40萬元        │於94年8 月29日│
│    │              │                    │              │在編號E8011 號│
│    │              │                    │              │傳票，將侵占之│
│    │              │                    │              │金額為收入400,│
│    │              │                    │              │000 元之記載  │
│    │              │                    │              │。            │
├──┼───────┼──────────┼───────┼───────┤
│ 7  │94年9月13日   │土銀帳戶            │100萬元       │於94年9 月13日│
│    │（起訴書誤載9 │                    │              │在編號E9006 號│
│    │月1日）       │                    │              │傳票，將侵占之│
│    │              │                    │              │金額為收入1,00│
│    │              │                    │              │0,000 元之記載│
│    │              │                    │              │。            │
└──┴───────┴──────────┴───────┴───────┘

司法院資訊處製作；財團法人民間司法改革基金會備份。
